臺灣臺中地方法院民事判決　100年度訴字第979號
原　　　告　陳昭男
訴訟代理人　甘大空律師
被　　　告　呂淑美
訴訟代理人　黃朝輝
　　　　　　胡昇寶律師
上列當事人間請求返還保證金事件，本院於民國100年6月20日言
詞辯論終結，判決如下：
    主    文
被告給付原告新臺幣貳佰萬元，及自民國一百年四月二十七日起
至清償日止，按週年利率百分之五計算之利息。
訴訟費用由被告負擔。
本判決於原告以新台幣柒拾萬元供擔保後，得假執行；但被告如
以新臺幣貳佰萬元為原告預供擔保，得免為假執行。
    事實及理由
一、原告方面：
  (一)訴之聲明：
    1.被告應給付原告新臺幣（下同）200萬元及自起訴狀繕本
      送達翌日即民國100年4月27日起至清償日止，按週年利率
      5%計算之利息。
    2.原告願供擔保請准宣告假執行。
    3.訴訟費用由被告負擔。
  (二)陳述：
    原告於99年12月間授權訴外人胡齊元代理原告與訴外人紘安
    不動產有限公司（為住商不動產之加盟店，下稱紘安公司）
    訂立專任委託銷售契約書，委託紘安公司代為銷售原告所有
    門牌號碼為臺中市○○區○○街40號五層樓房屋，委託銷售
    期間自99年12月29日起至100年4月30日止。被告於100年1、
    2月間經由報紙夾報得知上開房屋委託銷售事宜，即聯絡紘
    安公司仲介人員陪同至現場看過兩次後，於100年2月15日與
    紘安不動產有限公司簽訂買賣議價委託書，委託紘安公司以
    1500萬元購買上開房屋，並交付面額200萬元之支票作為保
    證金之用（發票人為黃朝輝），原告事後得知被告願以1500
    萬元購買上開房屋後，隨即授權代理人胡齊元於該買賣議價
    委託書內簽名同意以1500萬元出售。嗣被告經紘安公司聯絡
    於100年2月16日簽訂正式買賣契約，卻反悔不願意出面簽訂
    正式契約，再經原告分別於100年2月25日、100年3月10日以
    存證信函催告被告出面簽訂正式買賣契約，惟被告均置之不
    理，而上開充作保證金之支票經提示後亦不獲付款，爰依買
    賣議價委託書第4條第5項之約定，請求被告給付200萬元等
    語。
二、被告方面：
  (一)答辯聲明：
    1.原告之訴駁回。
    2.訴訟費用由原告負擔。
    3.如受不利之判決，被告願供擔保請准宣告免為假執行。
  (二)陳述：
    被告與訴外人紘安公司所簽訂之買賣議價委託書，該契約之
    當事人為被告與紘安公司而已，概與原告無涉，而兩造事後
    並未簽訂不動產買賣契約以釐清權利義務，故原告依買賣議
    價委託書第4條第5項之約定提起本件訴訟，顯無理由。又上
    開買賣議價委託書屬於定型化契約條款，且為紘安公司為預
    先擬定，紘安公司在被告簽署之前，並未提供30日以內之期
    間使被告審閱全部條款內容，雖契約書上記載「要約人已詳
    閱並充分瞭解本契約內容，無須三日以上審閱期，本約簽訂
    後，確認即生契約效力無誤」等文字，並由被告簽名，然而
    紘安公司確實未給被告合理之契約審閱期，且在被告未充分
    瞭解契約內容之前，即匆促要求被告簽署，違反消費者保護
    法第11條第1項之規定，致該委託書第4條第3項、第5項以及
    第7條第2項等約定，均不構成契約之內容，原告更無從依據
    買賣議價委託書第4條第5項之約定請求被告給付200萬元等
    語。
三、本院會同兩造協議簡化而作成本件爭執、不爭執事項如下（
    本院卷第46頁筆錄參照）：
  (一)兩造同意下列事實為真正，法院得逕採為判決之基礎：
    1.原告於99年12月間授權訴外人胡齊元代理原告與訴外人紘
      安公司（為住商不動產之加盟店）訂立專任委託銷售契約
      書，委託紘安公司代為銷售原告所有門牌號碼為臺中市○
      ○區○○街40號五層樓房屋，委託銷售期間自99年12月29
      日起至100年4月30日止。原證2「專任委託銷售契約書」
      為真正。
    2.被告於100年1、2月間，經由報紙夾報得知上開房屋委託
      銷售事宜，即聯絡紘安公司仲介人員陪同至現場看過兩次
      後，於100年2月15日與紘安公司簽訂買賣議價委託書，委
      託紘安公司以1500萬元購買臺中市○○區○○街40號五層
      樓房屋，並交付面額200萬元之支票（即如原證4所示之支
      票，發票人為黃朝輝）以支付保證金200萬元之用。原證3
      之「買賣議價委託書」為真正。
    3.嗣原告得知被告願以1500萬元購買上開房屋後，授權代理
      人胡齊元於該買賣議價委託書內簽名同意以1500萬元出售
      。
    4.紘安公司事後聯繫兩造於100年2月16日簽訂正式買賣契約
      書，但被告事後並未出席另簽訂買賣契約書。
    5.原告事後提示上開200萬元之支票後，不獲兌現。原證6所
      示之退票理由單為真正。
  (二)本件爭執要點在於：
    1.被告簽署原證3「買賣議價委託書」之過程，是否因違反
      消費者保護法第11條之1第1項之規定，致該委託書第4條
      第3項、第5項以及第7條第2項之約定，不構成契約之內容
      ？
    2.原告是否為原證3「買賣議價委託書」之當事人？得否依
      該委託書第4條第5項之約定，請求被告給付200萬元？
四、茲就上述兩造爭執要點說明本院得心證之理由如下：
  (一)被告簽署原證3所示「買賣議價委託書」之過程，並未違反
    消費者保護法第11條之1第1項規定而導致部分條款不構成契
    約內容：
    1.按當事人互相表示意思一致者，無論其為明示或默示，契
      約即為成立，民法第153條第1項定有明文，此為契約成立
      之基礎。定型化契約條款為當事人之一方（通常為企業）
      所事先擬定，並預定用於同類契約而作成，其事先擬定之
      內容是否成為契約之內容、而具有法律規範之性質，仍須
      符合上述經由雙方當事人意思表示之合致之方式，以成立
      契約。因此，消費者保護法第11條之1第1、2項進一步規
      定，企業經營者與消費者訂立定型化契約前，應有30日以
      內之合理期間，供消費者審閱全部條款內容。違反前項規
      定者，其條款不構成契約之內容；但消費者得主張該條款
      仍構成契約之內容。又其所謂30日以內之審閱期間，係指
      最長不逾30日而言，消費者並不能依上述規定，遽而主張
      任何定型化契約條款均應有30日之審閱期間，至於定型化
      契約條款應有如何之審閱期間始為合理，則應綜合契約之
      類型、交易習慣、契約內容之簡繁等各項因素認定之，如
      認為該段期間已足以使消費者了解定型化契約條款之內容
      ，其已符合上述民法第153條規範意旨，仍不能因企業未
      事後給予30日審閱期間，即抗辯定型化契約條款不構成契
      約之內容。
    2.被告辯稱該「買賣議價委託書」係由紘安公司銷售人員洪
      文欽攜至被告家中簽訂、未給予被告30日審閱期間等情，
      縱認屬實，惟查被告於100年1、2月間經由報紙夾報得知
      上開房屋委託銷售事宜，嗣聯絡紘安公司仲介人員陪同至
      現場看過兩次後，而於100年2月15日與紘安公司簽訂買賣
      議價委託書等情，為兩造所不爭執，堪認屬實；又被告所
      簽署之上開「買賣議價委託書」共僅有1頁，該委託書所
      使用之字體大小適中、文字淺顯易懂，而且過半之契約內
      容係由當事人個別磋商後而訂定，因此，另以手寫方式載
      入契約書當中，有原告提出被告所不爭執真正之「買賣議
      價委託書」在卷足憑（本院卷第17頁參照），故一般人已
      不難在短期間內經由閱讀而瞭解該契約之內容；況且，被
      告在簽署該「買賣議價委託書」時，曾另交付黃朝輝所簽
      發、面額200萬元之支票以支付保證金200萬元之用，此部
      分係經由當事人個別磋商、同意後而另以手寫方式載入契
      約書中，故被告對於支付200萬元保證金乙節自難諉為不
      知情，而有一般社會經驗之理性第三人，對於交付保證金
      之作用與目的，核與該「買賣議價委託書」第4條第2、3
      、4、5項及第7條第2項之約定內容，大致相當，各該保證
      金相關約定並無增加被告額外負擔之情形，衡情，被告在
      客觀上亦無不能知悉「買賣議價委託書」第4條第2、3、4
      、5項及第7條第2項之約定內容可言。再觀該委託書上方
      所載「契約審閱權」欄位，被告於「要約人已詳閱並充分
      瞭解本契約內容，無須三日以上審閱期，本約簽定後，確
      認即生契約效力無誤」選項內勾選並簽名確認，由此益見
      被告確已充分瞭解「買賣議價委託書」相關約定內容，客
      觀上並無不能理解相關約定之權利義務關係之虞，故上開
      約定已因兩造合意而成立。被告抗辯簽署過程違反消費者
      保護法第11條之1第1項規定而導致部分條款不構成契約內
      容，要係事後卸責之詞，並不可採。
  (二)原告為契約之當事人，得據以請求被告給付200萬元：
    1.按稱買賣者，謂當事人約定一方移轉財產權於他方，他方
      支付價金之契約；當事人就標的物及其價金互相同意時，
      買賣契約即為成立；又當事人對於必要之點，意思一致，
      而對於非必要之點，未經表示意思者，推定其契約為成立
      ，關於該非必要之點，當事人意思表示不一致時，法院應
      依其事件之性質定之，民法第345條第1項、第2項、第153
      條第2項分別定有明文。故民法第345條第2項所謂「當事
      人就標的物及其價金互相同意時，買賣契約即為成立」之
      規定，應係指買賣雙方當事人只對買賣契約「必要之點」
      亦即買賣標的物及價金有所表示而已，至於買賣契約之其
      他要素則未明白表示，此時，因買賣雙方對買賣之標的物
      及價金意思表示互相合致，契約即告成立，否則，如當事
      人除對買賣標的物、價金有所表示外，另對於契約之其他
      條件已有明白表示時，則該其他條件仍須意思表示一致時
      契約始能成立。本件買賣標的物為臺中市○○區○○街40
      號五層樓房屋、買賣價金為1500萬元等，已載明於該「買
      賣議價委託書」中，並先後經被告、原告簽署，又本件買
      賣價金高達1500萬元，而「買賣議價委託書」第3條「付
      款條件」則空白，另第5條有關預定簽約時間亦作空白約
      定，可見兩造對於買賣標的物及總價之範圍已先行擬定，
      並約定日後繼續磋商付款條件（例如分期期數、付款方式
      等）及正式簽約時間等事項，作為將來訂立買賣契約之張
      本，則依上開說明，兩造應已成立以1500萬元買賣上開房
      屋為內容之買賣預約（最高法院61年臺上字第964號判例
      意旨參照），應堪認定。
    2.又被告在簽署上開「買賣議價委託書」同時所交付之黃朝
      輝所簽發、面額200萬元支票用以支付約定之保證金200萬
      元，詳如前述。有關該保證金之作用與目的，依據契約第
      4條第2項約定「議價不成功，且賣方不願意繼續面談，則
      保證金於議價期間屆滿二十四小時內無息全部返還」；同
      條第3項約定「議價成功，則保證金轉為購屋定金之一部
      份…」；同條第4項約定「若議價成功，賣方違約不賣或
      不依約履行，則賣方加倍退還買方保證金…」；同條第5
      項約定「若議價成功，買方違約不買或不依約履行，則保
      證金由賣方沒收…」；契約第7條第2項又約定「受託人（
      指紘安公司）得為委託人（指被告）支付定金之代理人」
      等語以觀，可見被告簽署上開「買賣議價委託書」時所交
      付之保證金，要係在成立正式買賣契約以前交付之定金，
      用以擔保契約之成立，如付定金當事人（被告）事後拒不
      成立主契約，則受定金當事人（原告）得沒收其定金；受
      定金當事人如不成立主契約，即應加倍返還該定金，並在
      主契約成立之後，該訂金即轉變為確保契約履行為目的，
      核兩造對於上述定金所約定之內容係屬「立約定金」之性
      質（孫森焱著民法債編總論下冊，93年11月修訂版，第72
      4頁參照）。依上述說明，被告所交付用以支付訂金之上
      開支票既在擔保買賣契約之成立，則被告事後無正當理由
      而拒絕與原告訂立主契約（上開房屋買賣契約），原告自
      得依「買賣議價委託書」第4條第5項之約定沒收該訂金，
      又原告事後提示支票不獲付款等情，亦為兩造所不爭執，
      故原告得依據上開「買賣議價委託書」第4條第5項之約定
      請求被告給付200萬元。
五、承上所述，兩造間已就以1500萬元買賣臺中市○○區○○街
    40號五層樓房屋成立預約，嗣被告無正當理由拒不與原告訂
    立主契約（上開房屋買賣契約），而被告所交付作為擔保契
    約成立之支票經提示後不獲兌現，原告自得依「買賣議價委
    託書」第4條第5項之約定，請求被告給付200萬元。從而，
    原告請求被告給付200萬元，以及自起訴狀繕本送達翌日即1
    00年4月27日起至清償日止，按週年利率5%計算之利息，洵
    屬有據，應予准許。又兩造均陳明願供擔保分別聲請宣告假
    執行、免為假執行，核無不合，爰各酌定相當之擔保金額准
    許之。
六、訴訟費用負擔及假執行宣告之依據：民事訴訟法第78條，第
    390條第2項、第392條第2項。
中    華    民    國   100    年    7     月    7     日
                  民事第四庭    法  官  王永春
正本係照原本作成。
如對本判決上訴，須於判決送達後20日內向本院提出上訴狀。如
委任律師提起上訴者，應一併繳納上訴審裁判費。
中    華    民    國   100    年    7     月    7     日
                                書記官  趙振燕